臺北高等行政法院判決　　　　　　　　　　　　　　九十二年度訴字第三九六四號
　　　　　　　　　　　　　　　.
　　原　　　告　派蔻有限公司
　　代　表　人　甲○○董事長.
　　訴訟代理人　古清華律師
　　複　代理人　李佳霖律師
　　被　　　告　經濟部智慧財產局
　　代　表　人　蔡練生（局長）
　　訴訟代理人　丙○○
　　參　加　人　乙○○
右當事人間因新型專利舉發事件，原告不服經濟部中華民國九十二年六月二十七日經
訴字第○九二○六二一三九一○號訴願決定，提起行政訴訟，本院判決如左：
　　主  文
原告之訴駁回。
訴訟費用由原告負擔。
　　事  實
一、事實概要：原告於民國（下同）八十四年二月二十五日以「玩偶之眼睛構造」向
    被告（原經濟部中央標準局，八十八年一月二十六日改制為經濟部智慧財產局）
    申請新型專利，經被告編為第00000000號審查及再審查，准予專利，並
    於公告期滿後，發給新型第一一六七五六號專利證書。嗣參加人以其違反核准時
    專利法第九十八條第二項之規定，對之提起舉發，案經被告審查，於九十二年三
    月五日以（九二）智專三（一）○五○一七字第○九二二○二二三六三○號專利
    舉發審定書為「舉發成立，應撤銷專利權」之處分。原告不服，提起訴願，遭決
    定駁回，遂提起行政訴訟。本院因認本件撤銷訴訟之結果，參加人之權利或法律
    上利益將受損害，爰依職權裁定命獨立參加被告之訴訟。
二、兩造聲明：
　　(一)原告聲明：
      訴願決定及原處分均撤銷。
　　(二)被告聲明：
      如主文所示。
三、兩造之爭點：
    系爭專利是否有違核准時專利法第九十八條第二項進步性之規定？
　　(一)原告主張：
      1.系爭專利為一「玩偶之眼睛構造」新型專，申請日期為八十四年二月二十五
        日，係包括有一眼白、一透明外體、及一眼紋紙，其中該眼白係為白色且呈
        碗狀之塑膠體，該透明外體係一體成形包覆於眼白外，其中央外部呈浮凸面
        ，而中央內面則成平面，該眼紋紙係設於該透明外體之內面；其特徵乃在於
        ：該眼白之外部上端設有一凹槽，該眼紋紙恰可置入該眼白之凹槽，再置入
        模具上使透明外體一體射出包覆眼白和眼紋紙。由是可知，系爭專利係屬一
        新型專利，其特徵在於「眼白之外部上端設有一凹槽，恰可供眼紋紙置入」
        以及「一透明外體一體射出包覆眼白和眼紋紙」，合先敘明。
      2.被告審定本件系爭專利舉發成立所引用之證據及參加人所提出之引證部分，
        無法證明系爭專利不具進步性：
        (1)查本件「玩偶之眼睛構造」所訴求之目的乃是在於該眼白之外部上端設有
          一凹槽，該眼紋紙恰可置入該眼白之凹槽，再置入模具上使透明外體一體
          射出包覆眼白和眼紋紙。而引證案所訴求的是人造眼睛包含有可插入眼窩
          的一個鞏膜，此鞏膜有一個凹處可以形成眼睛的瞳孔，鞏膜是由柔軟的塑
          膠材質做成有個透明的角膜連接而成，此角膜可被顏料著色，另鞏膜有一
          個嵌壁式的部分以致連接角膜和虹膜。在前述的初步揭示下可清楚得知兩
          者的製作方法不同，而且所使用的材料也不盡相同，因此將兩案視為相同
          技術論之，乃是一種「指鹿為馬」之行為。
        (2)觀諸本件「玩偶之眼睛構造」其包括有一眼白、一透明外體、及一眼紋紙
          ，其中該眼白係為白色且呈碗狀之塑膠體，該透明外體係一體成形包覆於
          眼白外，其中央外部呈浮凸面，而中央內面則成平面，該眼紋紙係設於該
          透明外體之內面；其特徵乃在於：該眼白之外部上端設有一凹槽，該眼紋
          紙恰可置入該眼白之凹槽，再置入模具上使透明外體一體射出包覆眼白和
          眼紋紙。而引證案之人造眼睛包含有可插入眼窩的一個鞏膜，此鞏膜有一
          個凹處可以形成眼睛的瞳孔，鞏膜是由柔軟的塑膠材質做成有個透明的角
          膜連接而成，此角膜可被顏料著色，另鞏膜有一個嵌壁式的部分以致連接
          角膜和虹膜。由此可知兩案之製作方式、材料及技術內容截然不同。因此
          被告機關審定本件系爭專利舉發成立所引用之證據及參加人所提出之引證
          部分，皆無法證明系爭專利不具進步性。
      3.本件原告根據前述所揭示之技術內容，將兩者不相同處分析如下，同時在此
        先聲明本案之專利範圍係以吉普森式撰寫，必須在轉折詞之前言及本體所揭
        示之技術內容有相抵觸時，才能視為相同，若是有其一不相同時，就視為兩
        者係不相同之技術內容：
        (1)就技術內容比較：
          本案眼白，係為白色且呈碗狀之塑膠體，內部呈一中空狀態，且於上端
            具有一凹槽；引證案鞏膜，底部為一圓形底座，頂部具有一凹陷部位，
            中間設有一圓孔及通道的直孔，而凹陷部位為一圓柱狀係由具有邊牆及
            平底；比較結果不相同。
          本案係眼紋紙；引證案虹膜為一透明或半透明之硬玻璃或塑膠材料所製
            成；比較結果不相同。
          本案透明外體，係一體成形包覆於眼白外，其中央外部呈浮凸面，而中
            央內面則呈平面；引證案角膜，為一透明半球狀體；比較結果不相同。
          經前述列表的比較後可以看出本案與引證案在構造上是完全不相同，即使
          是熟習該項技術者，一眼即可輕易看出兩者的差異性，所以參加人稱本案
          所揭示玩偶之眼睛構造與引證案相同乙事，乃有待商榷。
        (2)就本案與引證案兩者在材質及製作分析如下：
          本案所揭示之眼白是利用硬塑膠材質所製成，而引證案為了讓鞏膜能順
            利擠入玩具的眼窩中，所以引證案的鞏膜係以軟性材料所製成。由此而
            可知，兩者在此部分是完全不相同。
          本案之眼紋紙，是利用印刷技術將瞳孔的影像直接印刷於紙質上，而引
            證案之虹膜乃是採用硬塑膠材質，且利用彩繪製作，所以在此部份兩者
            也是不相同。而且引證案之虹膜利用彩繪製作，其瞳孔的逼真度實不及
            本案，且在製作上也較本案費時、費工序，進而提高製作成本。
          本案之眼紋紙置入於眼白之凹槽後，再置入模具上使透明外體一體射出
            包覆眼白和眼紋紙上，而引證案在虹膜置入於鞏膜之凹陷部位後，直接
            將角膜塞置或黏貼於凹陷部位之牆上。由此可知，兩者在此部份也是不
            相同。
        (3)就本案與引證案之功效性分析如下：
          本案之眼紋紙是利用印刷技術將瞳孔的影像直接印刷於紙質上，而引證
            案之虹膜乃是利用彩繪製作，在製作上引證案較本案費時、費工序，進
            而製作成本也較高。
          透明體一體射出包覆眼白和眼紋紙上，而進入透明外體的環境週圍之入
            射光源能有效分段，致使反射於瞳孔上環境週遭影像量較少，可以清楚
            看見瞳孔圖案，以達真實逼真效果。而引證案之角膜因為半球狀體，環
            境週圍之入射光源在進入角膜將集中於瞳孔上，致使反射於瞳孔上的環
            境週遭影像量較多，導致無法清楚看見孔圖案，造成喪失仿造真眼的效
            果。經由上述幾點的分析說明如下，可知本案所揭示的技術內容是與引
            證案不相同，所以本案與引證案是無法相提論之，更遑論兩者所訴求之
            技術內容也不相同，無理將本案與引證案混為一談。
        4.綜上所陳，本案並無違反專利法第九十八條第二項之規定，引證案相對於
          本案而言其揭露性不足，不具有任何證據力可言，為此狀請判決如訴之聲
          明。
    (二)被告主張：
      1.本件原告起訴理由係指系爭專利與引證案製作方法、材料、技術內容，不盡
        相同，眼白、眼紋紙、透明外體不相同云云。
      2.按系爭專利為新型專利，依專利法第九十七條規定：稱新型者，謂對物品之
        形狀、構造或裝置之創作或改良。新型專利審究範疇係在於物品之形狀、構
        造或裝置之創作，原告起訴理由所執有關製作方法、材料者並非新型專利之
        保護範圍，合先陳明。
      3.經查系爭專利與引證案兩者在構造上如眼白與鞏膜，眼紋紙與虹膜等形狀雖
        稍有差異；惟查引證案所具有半球狀之鞏膜（12）乃相當於系爭專利之碗狀
        塑膠之眼白（2），引證案鞏膜上方所設之凹陷部位亦相當於系爭專利眼白
        外部上端所設凹槽（21），而引證案將虹膜圓置入凹陷部位亦相當於系爭專
        利將眼紋紙（4）置入凹槽（21）之設計，引證案以一透明體包覆層（26）
        將眼睛整體包覆則相當於系爭專利以一透明外體（3）包覆眼白及眼紋紙之
        設計結構，顯見系爭專利所運用之透明外體包覆眼紋紙及眼白而形成人造眼
        睛之技術功效，乃為已見公開之既有技術，並無顯著功效之增進；至於原告
        以眼白、眼紋紙、透明外體之平面或球狀體造形之差異而執兩者技術內容不
        同，惟此僅係造形上之簡易變化，為業者輕易可完成且無功效之增進，故系
        爭專利不具進步性之事實至為明確。
      4.綜上所述，被告原處分並無違法，敬請駁回原告之訴。
    (三)參加人主張：
      引用被告之陳述。
　　理  由
一、按凡對物品之形狀、構造或裝置之創作或改良，而可供產業上利用者，得依法申
    請取得新型專利，固為系爭專利核准時專利法第九十七條暨第九十八條第一項所
    明定。惟其新型如「係運用申請前既有之技術或知識，而為熟習該項技術者所能
    輕易完成且未能增進功效時」，仍不得依法申請取得新型專利，復為同法第九十
    八條第二項所明定。
二、本件系爭第00000000號「玩偶之眼睛構造」新型專利案，係包括有一眼
    白、一透明外體、及一眼紋紙，其中該眼白係為白色且呈碗狀之塑膠體，該透明
    外體係一體成形包覆於眼白外，其中央外部成浮凸面，而中央內面則呈平面，該
    眼紋紙係設於該透明外體之內面；其特徵在於，該眼白之外部上端設有一凹槽，
    該眼紋紙恰可置入該眼白之凹槽，再置入模具上使透明外體一體射出包覆眼白和
    眼紋紙。參加人所舉舉發附件二、三係西元一九八六年七月二十二日公告之美國
    第0000000號專利案（即引證案）及其中譯本。案經被告審查認為，引證
    案之人造眼睛具有半球狀如人眼之鞏膜，該鞏膜頂端有一凹陷部位，該凹陷部位
    呈圓柱狀，其具有一邊牆及平底，一個平板狀的圓盤，放置於該凹陷部位，該圓
    盤相當於人體的虹膜，虹膜之紋路色澤近似於人類眼睛，一個類似人眼的半球狀
    透明角膜同時放入該凹陷部位，該角膜放於圓盤上方，之後，將眼睛包覆一層類
    似鞏膜之透明塑膠材質的包覆層，該包覆層將眼睛整體包起來；引證案與系爭專
    利相較，引證案具有半球狀之鞏膜相當於系爭專利之碗狀塑膠之眼白，鞏膜上方
    所設凹陷部位亦相當於系爭專利眼白外部上端所設凹槽，引證案將虹膜圓盤置入
    凹陷部位亦相當於系爭專利將眼紋紙置入凹槽之設計，而引證案以一透明體包覆
    層將眼睛整體包覆，則相當於系爭專利以一透明外體包覆眼白及眼紋紙之設計結
    構；系爭專利雖無引證案所示之角膜，惟此僅為熟習該項技術者運用申請前既有
    之技術或知識所能輕易完成、轉用者；系爭專利運用透明外體包覆眼紋紙及眼白
    而形成人造眼睛之主要技術功效，並未超出引證案利用透明體包覆層、圓盤及鞏
    膜而形成人造眼睛之技術功效範疇，系爭專利並無顯著功效之增進，不具進步性
    ，乃為「舉發成立，應撤銷專利權」之處分。原告不服，依序提起訴願及行政訴
    訟；兩造及參加人之主張，各如事實欄所載，其爭點厥為系爭專利是否有違核准
    時專利法第九十八條第二項進步性之規定？
三、經查，就系爭專利與引證案之構造相較，引證案所具有半球狀之鞏膜乃相當於系
    爭專利之碗狀塑膠之眼白，引證案鞏膜上方所設凹陷部位亦相當於系爭專利眼白
    外部上端所設凹槽，引證案將虹膜圓盤置入凹陷部位亦相當於系爭專利將眼紋紙
    置入凹槽之設計，而引證案以一透明體包覆層將眼睛整體包覆則相當於系爭專利
    以一透明外體包覆眼白及眼紋紙之設計結構，顯見系爭專利運用透明外體包覆眼
    紋紙及眼白而形成人造眼睛之技術，已為公開之既有技術，雖然系爭專利在眼白
    、眼紋紙、透明外體之細部造形上與引證案稍有差異，惟此乃熟習該項技術者運
    用申請前既有之技術或知識所能輕易完成且未能增進功效，自不具進步性。次查
    ，系爭專利為新型專利，依專利法第九十七條規定，稱新型者，謂對物品之形狀
    、構造或裝置之創作或改良。新型專利審究範疇係在於物品之形狀、構造或裝置
    之創作，原告所稱材質及製作方法，並非系爭新型專利之保護範圍，自不得執此
    與引證案互相比較論述，併此敘明。從而，被告以系爭專利違反首揭專利法第九
    十八條第二項之規定，而為本件「舉發成立，應撤銷專利權」之處分，洵無違誤
    ，訴願決定予以維持，亦無不合。原告仍執前詞，訴請撤銷，為無理由，應予駁
    回。
據上論結，本件原告之訴為無理由，依行政訴訟法第九十八條第三項前段，判決如主
文。
中　　　華　　　民　　　國　　九十三　　年　　　十　　　月　　二十七　　日
                            臺 北 高 等 行 政 法 院  第 一  庭
                                           審 判 長 法  官  徐瑞晃
                                                    法  官  吳慧娟
                                                    法  官  李得灶
右為正本係照原本作成。
如不服本判決，應於送達後二十日內，向本院提出上訴狀並表明上訴理由，如於本判
決宣示後送達前提起上訴者，應於判決送達後二十日內補提上訴理由書（須按他造人
數附繕本）。
中　　　華　　　民　　　國　　九十三　　年　　　十　　　月　　二十九　　日
            　　　　　　　　　　　　　　    　      書記官  陳清容
